【裁判字號】    96,簡再,19
【裁判日期】    970102
【裁判案由】    空氣污染防制法
【裁判全文】
臺北高等行政法院裁定
                                   96年度簡再字第00019號
再審聲請人  飛霖通運倉儲股份有限公司
代  表  人  甲○○（董事長）
再審相對人  基隆市政府
代  表  人  乙○○（市長）
上列當事人間因空氣污染防制法事件，再審聲請人對最高行政法
院中華民國95年3 月9 日95年度裁字第506 號裁定聲請再審，經
最高行政法院以96年3 月8 日96年度裁字第439 號裁定將聲請人
之再審理由有關行政訴訟法第273 條第1 項第13款、第14款事由
部分移送本院，本院裁定如下：
    主  文
再審之訴駁回。
再審訴訟費用由再審聲請人負擔。
    理  由
一、本件再審相對人代表人原為陳重光，訴訟中變更為乙○○，
    業據新任代表人乙○○提出承受訴訟狀聲明承受訴訟，核無
    不合，應予准許。
二、按「再審之訴專屬為判決之原行政法院管轄，..對於最高行
    政法院之判決，本於第273 條第1 項第9 款至第14款事由聲
    明不服者，雖有前2 項之情形，仍專屬原高等行政法院管轄
    。」、「裁定已經確定，而有第273 條之情形者，得準用本
    編之規定，聲請再審。」行政訴訟法第275 條及第283 條分
    別定有明文。本件再審聲請人前因空氣污染防制法事件，不
    服本院93年度簡字第586 號判決駁回其訴，提起上訴，經最
    高行政法院95年度裁字第506 號裁定以上訴不合法駁回上訴
    而確定。足徵本件係經最高行政法院裁定確定，而再審聲請
    人主張原裁定有行政訴訟法第273 條第1 項第13款、第14款
    規定之再審原因，依上開法條規定，本院有管轄權，先予敘
    明。
三、按「有左列各款情形之一者，得以再審之訴對於確定終局判
    決聲明不服。但當事人已依上訴主張其事由或知其事由而不
    為主張者，不在此限：…一三、當事人發見未經斟酌之證物
    或得使用該證物者。但以如經斟酌可受較有利益之裁判者為
    限。一四、原判決就足以影響於判決之重要證物漏未斟酌者
    。」，行政訴訟法第273 條第1 項第13款、第14款定有明文
    。其中第13款所謂「當事人發見未經斟酌之證物或得使用該
    證物者」，係指該證物在前訴訟程序中即已存在而當事人不
    知其存在，或雖知有此，而不能使用，現始發現或得使用者
    而言，並以如經斟酌可受較有利益之裁判者為限。若前訴訟
    程序終結後始作成之文件，或當事人於前訴訟程序中即知其
    存在，均非現始發見之證物，不得據以提起再審之訴。另同
    法第1 項第14款所謂「原判決就足以影響於判決之重要證物
    漏未斟酌者」，係指當事人在前訴訟程序已經提出，而前確
    定判決漏未於理由中斟酌者而言。申言之，該項證物如經斟
    酌，原裁判將不致為如此之論斷，若縱經斟酌亦不足影響原
    裁判之內容，或原裁判曾於理由中說明其為不必要之證據者
    ，均與本條規定得提起再審之要件不符。另上開2 款所謂之
    「證物」，專指物證而言，合先敘明。
四、查再審聲請人前因空氣污染防制法事件，經本院於93年9 月
    30日以93年度簡字第586 號判決駁回其訴，其復向最高行政
    法院提起上訴，經最高行政法院95年度裁字第506 號裁定以
    上訴不合法駁回上訴而確定。再審聲請人對該裁定聲請再審
    ，經最高行政法院對再審聲請人關於原裁定有行政訴訟法第
    273 條第1 項第13款、第14款規定情形部份，於96年3 月8
    日以96年裁字第439 號裁定移送本院。再審聲請人聲請再審
    主張略以：
    (一)原裁判有重要證物（對於違法使用車用柴油不符合成分標
      準之使用人所作處分，應分別燃料行為人或交通工具人始
      為適法，是原判決顯然違反責任條件之原則）漏為斟酌之
      違法：按原判決以「上訴人自行添加未符合成分標準之油
      料或擅自向地下油行加油或其他不可知之因素使含硫量超
      過標準值，均不影響上訴人應負之違規責任」為原因事實
      ，並依空氣污染防制法第36條第1 項、第64條前段等規定
      適用法規；惟違反行政法上義務之行為非出於故意過失者
      ，不予處罰，已為行政罰法第7 條第1 項所明定，蓋基於
      「有責任始有處罰」原則，行政罰亦當以行為人主觀上有
      可非難性及可規則性為前提，故須其違反行政法上義務行
      為係出於故意或過失者，始予處罰；無故意或過失者，不
      予處罰。又大法官釋字第275 號解釋雖指出：「但應受行
      政罰之行為，僅須違反禁止規定或作為義務，而不以生損
      害或危險為其要件者，推定為有過失，於行為人不能舉證
      證明自己無過失時，即應受處罰。」，其中該作為義務（
      隨時檢驗自己之引擎而非別人之柴油）有關過失推定，行
      政罰法並未納入規定，蓋以論者對上述解釋內容，究屬舉
      證責任倒置之過失推定（法律上推定），抑僅屬於採證過
      程中證據法則之運用（事實上推定），尚有爭議。如認屬
      前者（法律上推定），則因認現代民主法治國家，對於行
      為人課處行政罰，原則上，應由國家就其行為有故意或過
      失負舉證責任，方為保障人權之進步立法，故不宜將上開
      解釋內容納入行政罰法條文。若認屬後者（事實上推定）
      ，則歸由未來實務運作之用，不需要納入行政罰法規定（
      法務部91年3 月29日行政罰法草案初稿各界意見及處理情
      形資料彙編，請參照。），從而法律或自治條例如特規定
      處罰對象（如：行為人、實際行為人、負責人等等），仍
      應由行政機關證明該處罰對象有故意或過失，始予處罰。
      另如屬轉嫁罰規定，即違反行政上義務者係他人，而法定
      處罰對象係另一人，則其因立法意旨，是否可認其不以故
      意或過失為必要？尚待深入研析。理論上，併罰規定之立
      法意旨在於，將原不是「行正法上義務主體（通常即為處
      罰對象）」之人或組織，納入處罰對象，故除非立法意旨
      明白表示該併罰對象不以故意過失為必要，否則，其規定
      僅具擴大處罰對象之意義，似尚不足以排除行政罰法第7
      條有關故意過失之規定。據此，原判決以「至於其責任歸
      屬應由使用者及販賣者自行釐清」為論據，即以該柴油燃
      料品質有瑕疵，而處罰交通工具所有人或使用人，其重要
      證物自有漏未斟酌之違法。
    (二)原裁判基礎（車用汽柴油不符合成分標準及交通工具排放
      空氣污染物不符合排放標準，為不同之行為人，而該等行
      為人又無共同實施違反行政法上義務之行為，是原判決顯
      然違反利益衡量之原則）有漏未斟酌之違法：按原判決以
      「上訴人自行添加未符合成分標準之油料或擅自向地下油
      行或其他不可知之因素，使含硫量超過標準值，均不影響
      上訴人應負之違規責任」為原因事實，並依空氣污染防制
      法第36條1 項、第64條前段等規定適用法規，即已論明（
      行為人於客觀上確有直接獲利之行為），惟其卻未就該共
      同違法之行為為舉證，自有不備理由之違法；亦即再審原
      告不得因不知法規（空氣污染防制法）而免除行政處罰責
      任，但按其情節得減輕或免除其處罰，且裁處該罰緩，仍
      應審酌違反行政法義務行為應受責難程度，所生影響及因
      違反行政法上義務所得之利益（行為人於客觀上確有直接
      獲利之行為），並得考量受處罰者之資力，分別為行政罰
      法第8 條及第18條第l 項所明定。換言之，故意或過失之
      判斷，並不包括違法性認識之判斷，行為人不能主張其不
      知法規而否認其有故意或過失。惟若人確實不知其單純加
      油之行為仍屬違反行政法（空氣污染防制法第36條及第64
      條）上義務之行為，則因其可非難程度較低，故得減輕或
      免除其處罰；且再審相對人仍應審酌行為人應受責難之程
      度、所得之利益（自行添加未符合成分標準之油料或擅自
      向地下油行加油，其客觀上當然確有直接獲利之行為；惟
      其他不可知之因素致使含硫量超過標準值，自不能茍責消
      費者應負空氣污染防制法第64條之責任）及其資力，而為
      適當之處理，此乃最高行政法院75年第309 號判例意旨：
      「行政機關對於行為人於客觀上確有直接獲利之行為，負
      有舉證之責，倘行政機關無法舉證證明，即無逕認行為人
      有違反前開石油管理法第17條第1 項及第2 項規定之餘地
      」之寫照（行政罰法第14條第l 項所稱共同違法之行為，
      請參照）。亦即再審相對人如認為再審聲請人之車輛有該
      法第34條（原告所屬營業用之貨櫃曳引車引擎排放空氣污
      染物，不符合排放標準）或第35條（原告所屬營業用之貨
      櫃曳引車有拆除或改裝，而使空氣污染防制設備不能有效
      運作）之情事，自得以該作為義務（檢修其引擎或裝置）
      歸責於再審聲請人，如僅係柴油品質有問題，仍應就該共
      同違法之故意，負該舉證之責任，始能命該柴油銷售者改
      善其品質，並依空氣污染防制法第36條及第64條處罰再審
      聲請人。為此，原判決以「其他不可知之使含硫量超過標
      準值」及「縱無共同實施違反空氣污染防制法上義務之行
      為，仍可處罰」為論據，其判決基礎自有漏未斟酌之違法。
五、經查，本件再審聲請人以最高行政法院95年度裁字第506 號
    裁定有行政訴訟法第273 條第1 項第13款、第14款之再審事
    由，然其據以主張者乃本院93年度簡字第586 號判決認事用
    法之指摘，非最高行政法院原裁定或本院前開判決就何「物
    證」未經斟酌，顯與上揭行政訴訟法第273 條第1 項第13款
    及第14款所定之要件不合，從而其聲請本件再審為不合法，
    應予駁回。
六、依行政訴訟法第278 條第1 項、第104 條，民事訴訟法第95
    條、第78條，裁定如主文
中    華    民    國    97    年    1     月    2     日
                               第六庭法  官  闕  銘  富
上為正本係照原本作成。
本件以訴訟事件所涉及之法律見解具有原則性者為限，始得於本
裁定送達後10日內向本院提出抗告狀（須按他造人數附繕本），
並經最高行政法院許可後方得抗告。
中    華    民    國    97    年    1     月    2     日
                                     書記官  孫  筱  晴


司法院資訊處製作；財團法人民間司法改革基金會備份。
